【裁判字號】    90,訴,109
【裁判日期】    900726
【裁判案由】    過失致死等
【裁判全文】
臺灣雲林地方法院刑事判決                           九十年度訴字第一○九號
    公  訴  人  臺灣雲林地方法院檢察署檢察官
    被      告  天發營造有限公司
    兼 右 一人  甲○○
    代  表  人
    被      告  乙○○
    共      同
    選任辯護人  林幸慧
右列被告因過失致死等案件，經檢察官提起公訴（九十年度偵字第一五○四號），本
院判決如左：
    主  文
天發營造有限公司、甲○○、乙○○均無罪。
    理  由
一、公訴意旨略以：甲○○係天發營造有限公司（以下簡稱天發公司）經營負責人，
    為勞工安全衛生法所稱之雇主。又天發公司向台灣電力股份有限公司輸電工程處
    承攬位於雲林縣斗六市雲林科技工業園區地○○路工程，天發公司並派駐乙○○
    擔任該工程之工地主任，負責現場工程之指揮及監督，是甲○○及乙○○均為從
    事業務之人，其二人均明知天發公司所承攬上述工程，須開挖深達二公尺以上之
    涵溝，且開挖面坡度幾近垂直，該工程屬於勞工有遭受墜落危險之虞的作業場所
    。故二人在上開作業場所工作時，應設置適當強度之圍欄、握把覆蓋等安全防護
    措施；若前項措施顯有困難，或作業需要臨時將圍欄等拆除，亦應採取使勞工使
    用安全帶等防止墜落措施之義務，以維護勞工安全。乃二人於施工當時並無不能
    注意前述安全防護情事，竟疏於注意設置上述必要之安全設備或措施，致其所僱
    用之勞工劉朝永於民國八十九年九月二十一日十九時三十分許，在斗六市○○里
    ○○路雲林科技工業區埋設涵管時，因工地未有如上之安全設施及劉朝永個人未
    配帶安全帶，致由工作路面墜落涵管上，再掉落至深達五公尺之管溝內，因胸部
    鈍挫傷及肋骨骨折，經送醫急救，於同日二十時二十五分因血氣胸不治死亡。又
    天發公司於發生上述職業災害後，不但未依勞工安全衛生法第二十八條第二項規
    定，於二十四小時內向行政院勞工委員會中區勞工檢查所報告，且未經司法機關
    或檢查機構許可，便擅自覆土於前開墜落地點，破壞災害現場。因認被告甲○○
    與乙○○均涉犯刑法第二百七十六條第二項業務過失致死罪嫌，且被告甲○○違
    反勞工安全衛生法第五條第一項第五款之規定致生同法第二十八條第二項第一款
    之職業災害，另犯同法第三十一條第一項罪嫌，及於事業單位工作場所發生死亡
    職業災害時，未於二十四小時內報告檢查機構，違反同法第二十八條第二項之規
    定，而犯同法第三十二條第一項第二款之罪嫌，與於事業單位發生同法第二十八
    條第二項之職業災害未經司法機關或檢查機構許可而破壞現場，違反同法第二十
    八條第四項之規定，而犯同法第三十二條第一項第二款之罪嫌；而被告天發公司
    則應依勞工安全衛生法第三十一條第二項（起訴書贅引第一款）、同法第三十二
    條第二項（違反同法第二十八條第二項）、同法第三十二條第二項（違反同法第
    二十八條第四項）之規定科以罰金刑。而公訴意旨認被告等人涉犯上開罪名，無
    非天發公司測量員練德和於事發當日曾向雲林縣警察局斗六分局長平派出所報案
    稱：「工人劉朝永因工作埋設涵管，因不慎碰撞後，跌落溝裡．．．．」，及現
    場工作之劉朝寶、練德和分別於警員鄭价宏、彭炳萊訊問時，供稱劉朝永是在現
    場工作時不慎跌落管溝，受傷死亡；且被害人劉朝永確因本件災害死亡，業經檢
    察官督同法醫相驗屬實，製有相驗屍體證明書、勘驗筆錄、驗斷書等在卷可憑，
    為其論據。
二、訊據被告甲○○對其擔任被告天發公司之事業經營負責人，及被告天發公司向台
    電公司承攬前揭工程等情固坦承無隱；被告乙○○亦不否認其受被告天發公司派
    駐擔任前揭工程之工地主任，惟均堅決否認有何犯行，均辯稱死者劉朝永並非天
    發公司所僱用之員工，被告甲○○並辯稱伊僅係天發公司之代表人，並未參與本
    件工程僱用工人之業務，亦未介入現場工人之工作管理，工地之實際負責人是被
    告乙○○，且事發當時其人在大陸，不在國內等語；而被告乙○○則另辯稱伊並
    未僱用劉朝永從事圍設安全圍籬之工作，且工地安全規則是針對工地的員工及廠
    商所定的，對一般民眾並無拘束力；因死者劉朝永並非公司所僱用之員工，不屬
    於職業災害，故未通知行政院勞工委員會中區勞工檢查所等語。是本件首待釐清
    之事實，要屬死者劉朝永究竟是否為天發公司所僱用之員工或臨時工，經查：
（一）死者劉朝永原與其父母同住於台中縣豐原市，於八十四年至八十六年間曾受僱
      於台中縣豐原市之泛福金屬工業股份有限公司，嗣於八十七年七月五日退伍後
      迄死亡前，則以第六類地區人口身分，在台中縣豐原市公所參加全民健康保險
      ，此有其戶籍謄本、中央健康保險局及台中縣豐原市公所函覆之全民健康保險
      投保資料在卷可稽，依據上開投保資料並參照全民健康保險法第八條有關被保
      險人之分類規定，死者劉朝永退伍後似無固定之雇主。
（二）據證人丙○○即死者劉朝永之父到庭證稱：劉朝永以前在后里工作，但在哪裡
      工作，做何事伊並不知情；事發當天早上劉朝永要出門之前曾經告知將要前往
      雲林找他哥哥（即劉朝寶）等語。而據證人劉朝寶即死者劉朝永之胞兄到庭證
      稱：劉朝永本係在后里打零工，當天傍晚約六點多自行開車來到現場，已約好
      下班後一起去吃飯，他原先在那裡等伊下班，因為當時伊與練德和二人正在架
      設安全圍籬，安全圍籬做好才能下班，劉朝永乃幫忙架設安全圍籬，俾便儘早
      收工下班，詎料不慎跌落管溝等語（以上參照九十年六月二十八日訊問筆錄）
      。另據證人即在被告天發公司擔任測量員之練德和到庭證稱：此前從未見過劉
      朝永，事發當時只有伊與劉朝寶在做安全圍籬加強之工作，因已是收工時間，
      該處工地原來有幾位工人，伊並不清楚，因管理工人是工地主任負責，而當天
      伊是前往與主任討論工地的事情，工地主任在工務所，距離現場有一、二公里
      。將近七點時始應主任要求到工地現場，順便幫忙劉朝寶圍設圍籬，抵達時僅
      見劉朝寶一人在架設安全圍籬，未看到別人。事發時曾聽到一聲叫聲，因工地
      範圍狹長，且天色昏暗，伊距離事發地點約三、四十公尺遠，之前沒有看到劉
      朝永。而之所以於向警察局報案的時候指稱工人跌落管溝受創不治死亡，乃因
      劉朝寶聲稱劉朝永是幫忙架設安全圍籬時跌落之故等語（參照九十年七月十二
      日審判筆錄）。上開證人就有關本件死亡事故發生前之情形，所述悉相吻合，
      難認有何杜撰不實。且證人丙○○、劉朝寶與死者劉朝永乃骨肉至親，而劉朝
      寶雖曾受僱於天發公司，但於本件事故發生後即已離職，業據其供述在卷（參
      照本院九十年六月二十八日訊問筆錄），倘劉朝永果係受僱於被告天發公司，
      並因工作意外身亡，面對骨肉至親之死亡，渠等要無隱瞞實情，設詞迴護被告
      之理。準此，堪信死者劉朝永原先確係在豐原地區打零工維生，偶於事發當天
      前來斗六尋訪其兄劉朝寶，為使劉朝寶得以儘早收工下班，乃主動幫忙架設安
      全圍籬，俾便離開工地吃飯，而不慎於架設安全圍籬時跌落管溝，身受重創死
      亡。
（三）雖證人劉朝寶於警訊時曾供稱：劉朝寶純粹是工作中不慎而意外死亡；而證人
      練德合於向警局報案時曾聲稱：「工人劉朝永因工作埋設涵管，因不慎碰撞後
      ，跌落溝裡．．．．」等語，嗣警訊時亦供稱：因劉朝永在現場工作因不小心
      跌落涵管等語，核該等供述與渠等前揭本院審理時所述並無矛盾之處，蓋如前
      所述：劉朝永確係於工地，主動幫忙劉朝寶工作，不慎跌落管溝尚創身亡。僅
      因突起變故，乃於報案或警訊時，僅得就客觀上所見事發經過情形概略敘述，
      至於劉朝永究竟是什麼身分？受僱於何人？何以在該處工作？等原因，均無從
      詳細說明以致，自不得以此遽認死者劉朝永確係受僱於被告天發公司在案發現
      場工作。至於警員彭炳萊、鄭价宏於檢察官偵訊時所述，不過係轉述證人練德
      合、劉朝寶於警訊或報案時之供述情形，乃屬「傳聞」，充其量僅得資為證人
      供述憑信性之參考，尚不得據為事實認定之證據資料。
（四）死者劉朝永原先係在豐原地區打零工維生，偶於事發當天前來斗六尋訪其兄劉
      朝寶，為使劉朝寶得以儘早收工下班，乃主動幫忙架設安全圍籬，俾便離開工
      地吃飯，有如前述，顯見其與被告天發公司間本無勞雇關係存在，且勞雇關係
      乃契約關係，必經契約雙方當事人之約定始得成立，被告天發公司與劉朝永間
      並未就此有所約定，亦不得僅因劉朝永主動幫忙從事架設安全圍籬之事實，即
      認其與被告天發公司間已有勞雇契約之關係存在，從而劉朝永並非天發公司所
      僱用之員工或臨時工，堪以認定。
三、按勞工安全衛生法所謂之勞工乃指受雇從事工作獲致工資者，而所謂雇主則指事
    業主或事業之經營負責人，該法第二條第一、二項規定甚明。而同法第五條第一
    項第五款之規定：「雇主」對於防止有墜落、崩塌等之虞之作業場所所引起之危
    害，應有符合標準之必要安全衛生設備。同法第二十八條第二項第一款規定：事
    業單位工作場所發生死亡之「職業災害」時，「雇主」應於二十四小時內報告檢
    察機構。同條第四項規定，事業單位發生第二項之職業災害時，除必要之急救、
    搶救外，「雇主」非經司法機關或檢查機構許可，不得移動或破壞現場。違反上
    揭勞工安全衛生法第五條第一項第五款之規定，致生同法第二十八條第二項第一
    款之職業災害；及違反上開第二十八條第二項、第四項之規定者，同法第三十一
    條、第三十二條分別定有刑罰規定處罰事業負責人及法人。惟上開法條之規定，
    既然係以「雇主」違反法定義務，及「勞工」於事業單位工作場所發生「職業災
    害」為要件，本件死者劉朝永並非天發公司所僱用之「勞工」，被告甲○○亦非
    其「雇主」，該死亡事故亦無從認屬「職業災害」，因此就該死亡事故自無上開
    勞工安全衛生法之適用餘地。從而公訴人認被告甲○○觸犯該法第三十一條第一
    項、第三十二條第一項第二款等罪嫌，並請求依同法第三十一條第二項、第三十
    二條第二項之規定，對於被告天發公司科以罰金刑，即屬無據。
四、次按刑法上之過失犯，以行為人對於結果之發生，應注意並能注意而不注意為成
    立要件（刑法第十四條第一項參照）。亦即行為人須有防止結果發生之注意義務
    ，且客觀上無不能注意之情事，竟疏未注意，違反其注意義務，始能令其就該有
    預見可能性之結果負過失犯罪責；又不作為犯之成立，除須具備構成要件該當結
    果之發生，不為期待行為，不作為與結果間有因果關係，防止結果發生之事實可
    能性等客觀構成要件要素外，尚要求行為人具有「保證人地位」。即行為人須在
    法律上對於結果之發生負有防止之作為義務者，始足當之。因此一般從事道路工
    程或從事地下管路工程而必須開挖道路之承包商，為確保行經其工地周圍之交通
    往來安全，應負有義務在其工地周圍設置拒馬、警示燈、交通錐等警示標誌，以
    防止其工程之施作一般用路人可能造成之危害，堪信此乃其保證人義務，且為其
    客觀之注意義務。倘若從事道路工程或從事地下管路工程之承包商，已盡上開保
    證人及客觀之注意義務，惟因行經工地周圍之用路人無視於警示標誌，或因其自
    己之過失未注意所設置之警示標誌，以致發生事故者，從事道路工程或從事地下
    管路工程之承包商，自無庸對該結果負任何責任，蓋此無從於事前預見，亦無從
    注意防免。至於從事該工程之工人倘若於工地發生死傷事故者，該工程之承包商
    應否負刑事責任，則應依視其有無違反前述勞工安全衛生法第五條第一項各款規
    定，無待贅言。查死者劉朝永並非被告天發公司所僱用之勞工，其前來工地尋訪
    其兄劉朝寶，並主動幫忙劉朝寶架設安全圍籬，有如前述。而該安全圍籬本係用
    以防杜行經該處之路人不慎墜落涵管溝內之警告設施，劉朝永既係於架設安全圍
    籬時，不慎跌落管溝，身受重創死亡，並非因該工程未適當架設安全圍籬或設置
    警示標誌，以致發生交通意外事故所致，即與該工程之負責人有無違反保證人義
    務或客觀之注意義務無關。且該安全圍籬之設置地點緊鄰函溝施工區，因此其架
    設工作本身即具有危險性，劉朝永對此應有相當之認識，自應小心謹慎從事，反
    觀擔任該工程工地主任之被告乙○○，乃至承包商天發公司之負責人即被告甲○
    ○，對於劉朝永臨時主動介入安全圍籬之架設工作，事前既不知情，亦無從注意
    防免，參照前揭說明，死者劉朝永對於本件事故之發生，核與行經工地周圍之用
    路人，因自己之過失未注意所設置之警示標誌，以致發生事故者相類似，被告甲
    ○○、乙○○要無過失可言，渠等既無過失，自不構成犯刑法第二百七十六條第
    二項業務過失致死罪。
五、綜據前述，被告天發公司及被告甲○○、乙○○均不構成犯罪，依法均應諭知無
    罪之判決。
據上論斷，應依刑事訴訟法第三百零一條第一項，判決如主文。
本案經檢察官林良蓉到庭執行職務。
中      華      民      國      九十     年      七     月    二十六    日
                                     臺灣雲林地方法院刑事第一庭
                                         法  官
（得於十日內上訴）


司法院資訊處製作；財團法人民間司法改革基金會備份。
